臺灣高等法院臺中分院民事判決
111年度上字第367號
上  訴  人  李夏淑芬


訴訟代理人  曹宗彜律師
複 代理 人  陳逸律師  
被 上訴 人  洪宗信  
訴訟代理人  魏其村律師
上列當事人間請求排除侵害等事件，上訴人對於中華民國111年5
月25日臺灣臺中地方法院110年度訴字第3122號第一審判決提起
上訴，本院於111年9月7日言詞辯論終結，判決如下：
    主  文
上訴駁回。
第二審訴訟費用由上訴人負擔。
    事實及理由
一、本件上訴人主張：伊於民國64年間購得臺中市○區○○○段0000
    0地號土地（下稱00-00地號土地）時，00-00地號土地東南
    側有圍牆一堵為界，被上訴人則於107年間購得同段00地號
    土地（下稱00地號土地）。因00-00與00地號土地間有國有
    財產法施行細則第15條第1項第5款規定之「未登記土地」，
    即同段00-000、00-000、00-000地號土地（下分別稱00-000
    、00-000、00-000地號土地），伊於73年間向財政部國有財
    產署承租00-000及同段00-000地號土地，租賃契約上載明00
    -000地號土地坐落有「○○○巷000號圍牆內水泥地」，且00地
    號土地之地籍調查卡上亦記載「西北外圍牆為界」，而「○○
    ○巷000號圍牆內」即「西北外圍牆」，可知00-000與00地號
    土地間係以圍牆為界，伊為00-000地號土地之承租人，且所
    有之地上物既位於上開地籍調查卡「西北外圍牆」上，自非
    無權占有被上訴人之00地號土地，然被上訴人屢屢主張伊以
    前開圍牆無權占用其所有之00地號土地，並提出拆屋還地訴
    訟，經臺灣臺中地方法院（下稱臺中地院）以110年度簡上
    字第362號審理在案，是伊自64年間即占有使用該堵圍牆迄
    今，並合法向國有財產署承租00-000地號土地，自得請求確
    認伊所承租00-000地號土地與被上訴人所有00地號土地間應
    以圍牆為界，伊並有確認利益，爰提起本訴等語。求為：確
    認00-000地號土地與00地號土地間應以圍牆為界（原審為上
    訴人敗訴之判決，上訴人聲明不服，提起上訴）。並上訴聲
    明：⒈原判決關於駁回上訴人即原告確認界址部分及命負擔
    該部分訴訟費用之裁判均廢棄。⒉上開廢棄部分，請求確認
    坐落臺中市○區○○○段000000地號土地與被上訴人即被告所有
    同段00地號土地間應以圍牆為界。⒊上廢棄部分，第一、二
    審訴訟費用均由被上訴人負擔（上訴人其餘敗訴部分，因未
    據提起上訴，本院自無庸予以審酌）。
二、被上訴人則以：上訴人所有00-00地號土地之東南側與中華
    民國（管理人財政部國有財產署）所有之00-000、00-000地
    號土地相毗鄰，而上開國有土地之東南側，再與伊所有00地
    號土地相毗鄰。上訴人所有00-00地號土地上建物（即門牌
    號碼臺中市○區○○○巷000號房屋）因增建占用上開國有土地
    ，而向國有財產署承租00-000地號土地，惟上訴人上開增建
    之鐵架等地上物，因越界占用00地號土地，訴外人即00地號
    土地之前所有權人張○○對上訴人向臺中地院提起返還土地訴
    訟，經臺中地院囑託臺中市中正地政事務所及內政部國土測
    繪中心測量，先後作成複丈成果圖及鑑定書，均認上訴人增
    建之鐵架等地上物，越界占用00地號2平方公尺，上訴人遂
    與張○○達成和解，並作成臺中地院104年度中簡字1901號和
    解筆錄（下稱系爭和解筆錄），約定上訴人於105年6月30日
    前將坐落於00地號土地上如內政部國土測繪中心鑑定圖所示
    A-B-C-D-A連接線所圍區域面積2平方公尺土地上之地上物拆
    除，並將土地返還予張○○。伊係於107年3月間向張○○購得00
    地號土地及其上00建號建物，並於同年4月20日辦妥所有權
    移轉登記，伊與張○○簽訂房屋買賣契約時，張○○曾告知上訴
    人已承諾拆除其越界占用00地號土地2平方公尺之地上物，
    故伊聲請臺中市公所於108年10月8日進行調解，然因上訴人
    未到場致調解不成立，伊遂於109年5月25日聲請法院強制執
    行，經臺中地院以109年度司執字第59743號受理執行在案，
    嗣因上訴人提出債務人異議之訴，並供擔保後由執行法院裁
    定停止執行，而前揭債務人異議之訴，經臺中地院以109年
    度中簡字第2397號判決駁回上訴人之訴後，上訴人提起上訴
    ，經臺中地院以110年度簡上字第2號受理，復因上訴人提起
    本訴而裁定停止訴訟。又上開強制執行程序囑託國土測繪中
    心測定時，發現上訴人所增建之地上物，其實際跨界建築至
    00地號土地之面積為4平方公尺，伊遂就系爭和解筆錄所示2
    平方公尺以外，另行向上訴人訴請拆屋還地，經臺中地院以
    109年度中簡字第2914號判決上訴人返還土地予被上訴人，
    上訴人不服提起上訴，經臺中地院以110年度簡上字第362號
    受理在案。是伊既向張○○買受00地號土地，自為系爭和解筆
    錄主觀範圍之繼受人。又不動產經界之訴，乃相鄰土地所有
    權人間就所有權範圍之爭執，屬形式之形成訴訟，具有對外
    效力，自應由土地所有權人為之，上訴人為00-000地號土地
    之承租人，並非土地所有權人，是上訴人提起本件確認00-0
    00、00地號土地經界訴訟，其當事人適格即有欠缺等語，資
    為抗辯。並答辯聲明：上訴駁回。
三、本院得心證之理由：
(一)上訴人主張其於64年間買受00-00地號土地為所有權人，被
    上訴人於107年間買受取得00地號土地而為所有權人。上訴
    人於73年間向國有財產署承租00-000、00-000地號土地，為
    00-000、00-000地號土地承租人，又00-00與00地號土地間
    有00-000、00-000地號土地一節，業據上訴人提出00-00與0
    0地號土地第二類謄本及地籍圖謄本、國有基地租賃契約書
    （下稱系爭租賃契約書）為證（見原審卷第23至30頁），且
    為被上訴人所不爭執，堪信為真實。　　
(二)按當事人適格，乃指當事人就具體特定訴訟標的有無實施訴
    訟之權能而言，此項權能之有無，應依當事人與特定訴訟標
    的之關係定之。倘原告主張其為訴訟標的法律關係之權利主
    體，或主張他造為訴訟標的法律關係之義務主體，其當事人
    即為適格，至其是否確為權利人或他造是否確為義務人，乃
    為訴訟標的法律關係在實體上有無理由問題，非為當事人適
    格之欠缺（最高法院86年度台上字第16號裁判意旨參照）。
    再按所謂因定不動產界線之訴訟，係指相鄰土地所有人間，
    關於所有權並無爭執，惟其經界不明，而求定其界線所在之
    訴訟而言（最高法院27年度上字第1451號、30年度抗字第17
    7號判決意旨參照）。末按不動產經界之訴，非為確認所有
    權之訴，此項訴訟之內容，必須兩造於相鄰土地所有權並無
    爭執，而土地承租人就所承租之土地並無所有權，基於所有
    權排他性之限制，自不得擴張解釋土地承租人亦得提起。查
    ，本件上訴人上訴聲明係請求確認00-000與00地號土地間應
    以圍牆為界，已明示為確認何處為界址（見本院卷第102頁
    ），即屬民事訴訟法第427條第2項第5款所指定不動產界線
    之訴訟。又00-000地號土地、00地號土地分別為中華民國所
    有之國有土地及被上訴人所有之土地，上訴人僅為00-000地
    號土地之承租人，已如前述，惟確定不動產經界之訴為形成
    訴訟，屬於形成之訴，具有對世效力，自應由土地所有權人
    為之，而系爭土地之管理人財政部國有財產署對系爭土地之
    界址認係地政機關權責，並未爭執，有該署中區分署函附卷
    可參（見原審卷第211頁），而上訴人既非00-000地號土地
    之所有權人，則依上開實務見解所示，上訴人提起本件確定
    經界訴訟於當事人適格即有欠缺。從而，上訴人起訴請求確
    認分屬他人所有之00-000地號土地（為國有土地）與00地號
    土地（為被上訴人所有）應以圍牆為界，即屬無據，應予駁
    回。
四、綜上所述，本件上訴人起訴認其為適格之當事人，並請求確
    認分屬國有之00-000地號土地與被上訴人所有之00地號土地
    應以圍牆為界，為無理由，不應准許。從而原審所為上訴人
    此部分敗訴之判決，並無不合。上訴論旨指摘原判決此部分
    不當，求予廢棄改判，為無理由，應駁回其上訴。
五、本件事證已臻明確，兩造其餘之攻擊或防禦方法及所用之證
    據，經本院斟酌後，認為均不足以影響本判決之結果，爰不
    逐一論列，附此敘明。
六、據上論結，本件上訴為無理由，依民事訴訟法第449條第1項
    、第78條，判決如主文。
中　　華　　民　　國　　111 　年　　9 　　月　　28　　日
                  民事第三庭    審判長法　官  黃玉清
　　　　　　　　　　　　　　          法　官  葛永輝
　　　　　　　　　　　　　　　        法　官  許旭聖
正本係照原本作成。
如不服本判決，應於收受送達後20日內向本院提出上訴書狀，其
未表明上訴理由者，應於提出上訴後20日內向本院補提理由書狀
（均須按他造當事人之人數附繕本）。因疫情而遲誤不變期間，
得向法院聲請回復原狀。
上訴時應提出委任律師或具有律師資格之人之委任狀；委任有律
師資格者，另應附具律師資格證書及釋明委任人與受任人有民事
訴訟法第466條之1第1項但書或第2項所定關係之釋明文書影本。
如委任律師提起上訴者，應一併繳納上訴裁判費。

                                      書記官  江丞晏 
　　　　　　　　　　　　　　　　　　　
中　　華　　民　　國　　111 　年　　9 　　月　　28　　日